臺灣高等法院臺中分院刑事裁定　
111年度毒抗字第542號
抗  告  人  臺灣南投地方檢察署檢察官 
被      告  潘志宏



上列抗告人因被告違反毒品危害防制條例案件，不服臺灣南投地
方法院中華民國111年5月10日第一審裁定（111年度毒聲字第59
號），提起抗告，本院裁定如下：
    主  文
抗告駁回。
    理  由
一、抗告意旨如附件「抗告書」所載。
二、依民國109年7月15日增訂施行之毒品危害防制條例第35條之
    1第1款、第2款規定，施行前犯第10條之罪之案件，於施行
    後，偵查中，由檢察官依修正後規定處理；審判中，由法院
    或少年法院（地方法院少年法庭）依修正後規定處理。是犯
    第10條之罪者，不論係修正前後，均應依新法規定處理。被
    告雖係於108年12月4日即修正前犯本件犯行，惟本案係於11
    1年2月24日即修正後繫屬原審法院，有原審法院之收案日期
    章1枚（見毒聲卷第5頁）在卷可稽，是本案應適用修正施行
    後之規定處理，先為敘明。
三、又109年1月15日修正公布、同年7月15日施行之毒品危害防
    制條例第20條第3項規定，犯第10條之罪於觀察、勒戒或強
    制戒治執行完畢釋放後，3年後再犯第10條之罪者，適用本
    條前2項之規定。上開所謂「3年後再犯」，只要本次再犯（
    不論修正施行前、後）距最近1次觀察、勒戒或強制戒治執
    行完畢釋放，已逾3年者，即該當之，不因其間有無犯第10
    條之罪經起訴、判刑或執行而受影響（最高法院109年度台
    上大字第3826號刑事裁定意旨參照）；另97年4月30日修正
    公布之毒品危害防制條例第24條第1項，採行「觀察、勒戒
    」與「緩起訴之戒癮治療」併行之雙軌模式，並無「緩起訴
    之戒癮治療」應優先於「觀察、勒戒」之強制規定，參諸毒
    品危害防制條例第24條第2項規定、最高法院100年度第1次
    刑事庭會議決議之結論，檢察官對於「初犯」及「5年後再
    犯」（現行毒品危害防制條例已修正為「3年後再犯」）之
    施用毒品案件，如為附命完成戒癮治療之緩起訴處分，嗣該
    緩起訴處分被撤銷確定，檢察官應直接予以起訴或聲請簡易
    判決處刑，而不得再向法院聲請觀察、勒戒；反之，如係先
    向法院聲請觀察、勒戒，並視被告有無繼續施用毒品傾向，
    決定是否接受強制戒治，其於觀察、勒戒完畢或強制戒治期
    滿後，最終均可獲得不起訴處分，故如將後續不能完成戒癮
    治療及司法追訴之潛在風險一併納入考量，附命完成戒癮治
    療之緩起訴處分亦非必然有利於被告，是就保障被告利益之
    觀點而言，亦無必要將「緩起訴之戒癮治療」認係「觀察、
    勒戒」之前置處分。因此，檢察官本得依照個案實際情形，
    依法裁量決定採行何者為宜。再依毒品危害防制條例第24條
    第3項授權訂定之毒品戒癮治療實施辦法及完成治療認定標
    準第6條規定：「檢察官為緩起訴處分前，應得參加戒癮治
    療被告之同意，並向其說明完成戒癮治療應遵守事項後，指
    定其前往治療機構參加戒癮治療」、「未滿二十歲之被告，
    並應得其法定代理人之同意」之規定可知，受戒癮治療者必
    須自行前往治療機構接受戒癮治療並遵守一定事項，一旦違
    反，其緩起訴處分即有可能遭到撤銷，並由檢察官依法追訴
    ，故如檢察官欲依毒品危害防制條例第24條規定，以緩起訴
    方式替代觀察、勒戒時，自應詢問行為人是否同意接受戒癮
    治療，是緩起訴之戒癮治療，應屬法律賦予檢察官偵查裁量
    結果之作為，不得認為係施用毒品者所享有之權利；而是否
    給予施用毒品者為附命完成戒癮治療之緩起訴處分，既屬檢
    察官之職權，法院原則上應尊重檢察官職權之行使，僅就檢
    察官之判斷有違背法令、事實認定有誤或其他裁量明顯瑕疪
    等事項，予以有限之低密度審查。又所謂檢察官之裁量具有
    重大明顯之瑕疵，乃就裁量決定之程序加以形式上觀察，不
    能有擅斷、恣意或濫權等明顯不當之情事，實體上則應檢視
    法定要件與個案事實有無欠缺合理關聯性或所為之裁量有無
    超越法律授權範圍等，是即使司法原則上應尊重檢察官行使
    職權之裁量結果，但絕非該裁量形成之程序不受任何司法審
    查，法院應綜合全偵查卷證予以認定程序上有無重大明顯瑕
    疵，方能符合雙軌制當初賦予檢察官法定職權，裁量選用初
    犯施用毒品罪者最適合之處遇方式之原始目的與立法意旨。
四、按現行對於施用毒品者之刑事政策，因認具有「病患性犯人
    」之特質，為此對於「初犯」或「3年後再犯」者之處置，
    依毒品危害防制條例第20、23及24條等之規定，不採直接科
    以刑罰，而係先以毒癮治療方式處遇，採行「觀察、勒戒」
    與「緩起訴之戒癮治療」並行之雙軌模式，期能達成幫助施
    用毒品者戒除毒癮之效果。而所謂初犯，本應指自然行為概
    念之初犯，即首次施用毒品者而言，然如上述，毒品危害防
    制條例係規定須經前開治療先行程序後再犯者，始科予刑罰
    。因此，在該「觀察、勒戒」執行完畢前，或「緩起訴之戒
    癮治療」完成且未經撤銷前，即便行為人再有其他之施用第
    一、二級毒品行為，仍屬本條例規定之「法定初犯」，應由
    檢察官將其後之施用毒品行為，併入執行先前施用毒品行為
    之治療處遇程序，並將案件簽結，始符合本條例未經毒癮治
    療完成前之施用行為均屬初犯之立法本旨，並免將「法定初
    犯」狀態下之不同施用行為，割裂適用不同之先行程序，換
    言之，執行觀察、勒戒或戒癮治療之保安處分前之數次施用
    毒品行為，僅需對被告執行一次觀察、勒戒或戒癮治療為足
    ，緩起訴處分所戒癮治療之條件，實已包含被告執行戒癮治
    療前之全部施用毒品行為，是被告在先行程序緩起訴處分確
    定前所為數次施用毒品之行為，核屬「法定初犯」，應由檢
    察官將後施用毒品行為併入執行前施用毒品行為之緩起訴戒
    癮治療，無庸再次聲請法院裁定觀察、勒戒之必要。
五、經查：
(一)被告甲○○（下稱被告）基於施用第一、二級毒品之犯意，於
    108年12月4日12時許，在新北市板橋區某公園廁所內，以將
    海洛因、甲基安非他命加水混合置於針筒內注射身體之方式
    ，同時施用第一級毒品海洛因、第二級毒品甲基安非他命1
    次等情，業據被告於警詢時及於臺灣新北地方法院審理中均
    坦承不諱（見臺灣新北地方檢察署109毒偵字第1750號卷第4
    頁、109年度審訴字第1072號卷第82、89頁），並有勘查採
    證同意書、新北市政府警察局受採集尿液檢體人姓名及檢體
    編號對照表、台灣檢驗科技股份有限公司108年12月19日濫
    用藥物檢驗報告、新北市政府警察局板橋分局扣押筆錄、扣
    押物品目錄表附卷可稽（見臺灣新北地方檢察署109毒偵字
    第1750號卷第6-10頁、第12頁），足被告上開施用第一、二
    級毒品之犯行，堪予認定。
(二)又被告於本案犯行前之109年3月21日因施用第一級毒品案件
    （下稱前案），經臺灣南投地方檢察署檢察官於110年4月27
    日以110年毒偵字第221號為附命戒癮治療之緩起訴處分，並
    於110年5月18日確定，緩起訴期間為2年，自110年5月18日
    至112年5月17日止，且該緩起訴尚未被撤銷等情，有臺灣高
    等法院被告前案紀錄表在卷足憑，並經原審調取臺灣南投地
    方檢察署110年度毒偵字第221號偵查卷宗查核屬實。則依前
    開說明，被告於檢察官就前案緩起訴處分確定（110年5月18
    日）前，即已再犯本案施用毒品犯行（108年12月4日），應
    仍屬「法定初犯」之狀態，應併由執行前案施用毒品行為之
    緩起訴戒癮治療，倘若切割後案施用毒品為另一再犯行為而
    適用另一觀察、勒戒先行程序，則前案恐因後案之行為或有
    撤銷緩起訴處分而依本條例第24條第2項逕行追訴之虞，惟
    後案行為卻仍須受觀察、勒戒，而有紊亂本條例先行程序之
    適用及先醫後懲之目的，是就被告本案施用行為，即應併入
    上開尚未完成之緩起訴處分附命戒癮治療處遇程序內，方合
    立法本旨。
(三)綜上所述，被告本案施用第一、二級毒品之犯行，既係於前
    案緩起訴處分確定前為之，應無再依「初犯」適用毒品危害
    防制條例第20條第1項聲請法院裁定觀察、勒戒之處遇規定
    ，割裂適用不同之先行程序准依檢察官聲請送觀察、勒戒，
    原審法院同此見解，否准檢察官觀察勒戒之聲請，經核認事
    用法尚無違誤。檢察官仍執前詞提起抗告，指摘原裁定不當
    ，為無理由，應予駁回。
據上論斷，應依刑事訴訟法第412條，裁定如主文。
中　　華　　民　　國　　111 　年　　6 　　月　　8 　　日
            刑事第六庭　  審判長法　官　張  靜  琪
                                法　官　鍾  貴  堯
                                法　官　劉  柏  駿
以上正本證明與原本無異。
不得再抗告。

                                書記官  林  巧  玲
　　　　　
中　　華　　民　　國　　111 　年　　6 　　月　　8 　　日